臺灣屏東地方法院民事判決　九十一年度訴字第四二三號
　　原　　　告　甲○○
　　被　　　告　乙○○
右當事人間損害賠償事件，本院判決如左：
    主      文
原告之訴及假執行之聲請均駁回。
訴訟費用由原告負擔。
    事實及理由
一、原告起訴主張：民國八十八年六月二十四日因訴外人鍾玉娟透過被告表示要向原
    告借款新台幣（下同）六十萬元（下稱系爭借款），被告遂偕同鍾玉娟、謝秀英
    ，向原告借款六十萬元。鍾玉娟並提供一張以鍾玉娟為發票人、訴外人謝秀英為
    背書人、票面金額六十萬元之支票交付原告，借款並已交由被告轉交鍾玉娟。又
    原告認需有土地設定抵押權以擔保系爭借款，被告便表示願由伊代辦，原告遂委
    任被告辦理土地設定抵押登記，並給付被告代書費用三千五百元。惟被告於辦理
    土地抵押權設定時，竟用空白之土地委託書予訴外人即鍾玉娟之先生陳森源簽名
    及由陳森源代訴外人即陳森源之父親陳金獅簽名，顯有過失。又土地抵押權設定
    契約書，被告亦未親自請陳森源、陳金獅簽名蓋章，亦有過失，致系爭抵押權部
    分經判決塗銷，其六十萬元之借款已無保障，原告委任被告辦理事務，因被告過
    失致原告手中並無六十萬元之借據可資憑證，鍾玉娟又無資力，造成原告損害，
    爰依民法第五百四十四條之規定，提起本件訴訟。於本院聲明：(一)被告應給付原
    告六十萬元及自九十一年三月二十九日起算之法定遲延利息。(二)願供擔保請准宣
    告假執行。
二、被告則以：原告係自己同意借款六十萬元予鍾玉娟，被告並非仲介人或介紹人，
    原告於借款之後，為求保障自己權利，方才要求鍾玉娟提供擔保品設定抵押權予
    其作為保證。嗣原告指定被告代辦抵押權設定登記之相關手續，而被告依據兩造
    指示代辦抵押權設定登記，並已登記完成，其受任事務業已順利結束。原告於代
    辦抵押權設定登記之時，因擔保品之所有權人非借款人鍾玉娟，而為陳森源及陳
    金獅，是以被告依照代書申辦之往例，於八十八年六月二十八日提供「土地登記
    委託書」及「土地抵押權設定契約書」，要求陳森源及陳金獅二人簽名、蓋章及
    捺指印而表示同意辦理抵押權設定，並無任何過失。而原告既借款予鍾玉娟，而
    鍾玉娟迄今仍積欠原告六十萬元，則原告對於鍾玉娟之債權仍然存在，是原告並
    未受有任何損失等語置辯。於本院聲明：(一)原告之訴駁回。(二)如受不利判決，願
    供擔保請准宣告免為假執行。
三、原告主張於八十八年六月二十四日因鍾玉娟向其借款六十萬元，遂委任被告代辦
    土地抵押登記之事實，業據其提出土地登記委託書影本、土地建築改良物抵押權
    設定契約書影本、支票影本及本票影本各一份為證（見本院卷第三九至四一頁、
    第九十五頁），且為被告所不爭執，此部分堪信為實。至原告主張被告用空白之
    土地委託書，請陳森源簽名及由陳森源代陳金獅簽名，顯有過失及土地設定抵押
    權設定契約書，被告未親自請陳森源、陳金獅簽名蓋章、未核定設定抵押權文件
    ，亦有過失等情，則為被告所否認，並以前揭情詞置辯。是本件爭執之要點厥為
    ：(一)被告處理委任事務是否有過失？是否有違善良管理人之注意義務？(二)原告是
    否因為被告處理事務之過失行為而受有損害？
  (一)證人謝秀英於本院調查時到庭證稱：「原告、被告、鍾玉娟及我四人本身都是朋
    友，：：因鍾玉娟之前有向原告借過錢，我和鍾玉娟直接去找原告：：我及鍾玉
    娟及原告有先談妥借款六十萬元，利息也談妥，利息是五分利，先扣（二個月）
    利息，談好後再找被告來，原告是要問被告（代書）設定抵押權如何登記。被告
    到後，我把土地所有權狀等相關重要的土地文件都拿給原告，當天鍾玉娟開支票
    有數張，面額是六十萬元，我幫鍾玉娟背書，發票人是鍾玉娟，是開鍾玉娟本人
    的票：：票就交付給原告，原告扣掉利息後當場交付鍾玉娟現金：：當天鍾玉娟
    的先生（陳森源）發現鍾玉娟欠很多錢，有找我來，陳森源表示有一塊地要處理
    鍾玉娟的債務（要還六十萬元及欠我的錢），所以我就找被告及吳憲智到陳森源
    家，因為鍾玉娟的公公不會簽字，土地登記委託書是被告拿來。借款當天並沒有
    設定抵押，鍾玉娟借款的當時原告有表示要設定抵押權：：土地登記委託書是陳
    森源代陳金獅簽名，手印是他們自己本人蓋的，陳金獅當時都有在場，他們也都
    有同意」、「當時確實有看到土地登記申請書及土地登記委託書，當事人也拿所
    有權狀及印章給被告。印章是象牙章。陳金獅及陳森源也都有看到土地登記申請
    書」、「（原告當場是否有交付五十八萬五千元的現金？）是，我當場確實有看
    到。」等語（見本院卷第一三八至一四０頁、第一四二頁）。證人謝秀英與兩造
    均無怨隙，應無偏頗任何一造之可能，且伊證稱原告交付予鍾玉娟之五十八萬五
    千元之現金（先扣除二個月利息）與原告陳稱相符，其所證自堪信實。是原告係
    先與鍾玉娟談妥系爭借款事宜，並交付五十八萬五千元予鍾玉娟後，始委任被告
    辦理抵押權設定相關事宜一節，應堪認定。原告主張鍾玉娟係透過被告向其借款
    及借款係由被告轉交鍾玉娟之事實，並無可採。
  (二)另經本院依職權調閱本院八十九年度訴字第一０六八號陳森源、陳金獅與原告間
    塗銷抵押權登記事件卷宗，屏東地政事務所於八十九年十二月二日八九屏所地一
    字第二０九二九號函覆，被告確實有提出土地登記申請書、抵押權設定契約書、
    土地所有權狀、印鑑證明、戶籍謄本、身分證影本等（見八十九年度訴字第一０
    六八號卷第八一至九五頁）相關資料，向屏東地政事務所設定抵押權登記，並經
    屏東地政事務所設定抵押權無誤。是被告抗辯確有提出土地登記申請書及土地委
    託申請書由陳森源親自簽名及代陳金獅簽名，並均有蓋章及捺指印之事實，應堪
    採信。至原告雖主張被告用空白委託書予陳森源、陳金獅簽名即屬無效云云。惟
    按不動產抵押權之設定，固應以書面為之。但當事人約定設定不動產抵押權之債
    權契約，並非要式行為。若雙方就其設定已互相同意，則同意設定抵押權之一方
    ，自應負使他方取得該抵押權之義務，最高法院七十年台上字第四五三號判例著
    有明文。系爭不動產抵押權設定時，被告雖係提出空白之土地委託書予陳森源與
    陳金獅簽名及捺指印，惟陳森源、陳金獅既已提出土地所有權狀、印鑑證明等相
    關文件予被告（受任人）設定抵押權登記，渠等對於設定抵押權及抵押權設定之
    標的已經合意確定，則約定設定不動產抵押權之債權契約業已成立，並不因土地
    委託書上尚未記載土地地號，即謂土地登記委託書無效。又陳森源、陳金獅雖未
    於抵押權設定契約書上簽名、蓋章，兩造就其設定抵押權一事業已相互同意，且
    陳森源、陳金獅並提出相關文件交付被告，並已於土地登記申請書、土地委託申
    請書上簽名、蓋章及捺指印，陳金獅、陳森源自係授權被告代為辦理抵押權設定
    登記，此有土地登記申請書附卷可稽（見八十九年度訴字第一０六八號卷第八二
    頁）。是被告代理陳森源、陳金獅填寫抵押權設定契約書，自無違誤。況系爭抵
    押權設定，業經具備相關文件，經屏東地政事務所審核無誤，並經准予登記在案
    ，更可證明被告於受任辦理原告與陳森源、陳金獅間抵押權設定登記一事，並無
    違反善良管理人之注意義務。綜上，被告抗辯系爭抵押權登記已盡代辦者應盡之
    相關注意義務等語，自堪採信。原告前開主張尚屬無據。
  (三)原告另主張因被告過失，致使原告手中並無六十萬元之借據可資憑證，鍾玉娟亦
    無資力，造成原告受有六十萬元之損害云云。惟查，系爭借款之借款人為鍾玉娟
    ，鍾玉娟並開立面額六十萬元、背書人為謝秀英之支票一紙交付原告為憑，此為
    原告所不爭執（見本院卷第九五頁及第一四一頁），是系爭借款之借款人既為鍾
    玉娟，且有鍾玉娟提出之支票一紙可證，雖原告之抵押權設定經高等法院高雄分
    院九十年度上易字第五八號判決塗銷系爭抵押權登記確定在案，惟原告係對於鍾
    玉娟有六十萬元之債權存在，縱使系爭借款之抵押權設定業經塗銷，惟其對於鍾
    玉娟之六十萬元之債權尚不因抵押權登記塗銷而消滅。況損害賠償之範圍，應以
    填補債權人所受損害為衡；且當事人主張有利於己之事實者，就其事實有舉證之
    責任，此觀民法第二百十六條第一項，及民事訴訟法第二百七十七條之規定自明
    。原告主張因被告處理委任事務有過失，致使原告受有損害，本應對於其所受損
    害提出證明，惟原告迄今亦未舉證證明其究竟受有如何之損害，是原告此部分主
    張並非可採，附此敘明。
四、綜上所述，原告主張被告處理委任事務違反善良管理人之注意義務之事實，並無
    可採。被告抗辯已盡善良管理人之注意義務之事實，自堪採信。從而，原告依據
    民法第五百四十四條之規定請求被告應給付原告六十萬元，及自九十一年三月二
    十九日起算之法定遲延利息，為無理由，應予駁回。原告既受敗訴之判決，其假
    執行之聲請即失所依據，應併予駁回。
五、據上論結，本件原告之訴為無理由，依民事訴訟法第七十八條，判決如主文。
中　　　華　　　民　　　國　　九十一　　年　　 十二 　　月　　 三十 　　日
                                    臺灣屏東地方法院民事第一庭
~B審判長法官　羅心芳
~B法　　　官　周群翔
~B法　　　官　許蓓雯
右為正本係照原本作成。
如不服本判決，應於收受送達後二十日內向本院提出上訴書狀。
~B法院書記官　黃佳惠
中　　　華　　　民　　　國　　九十一　　年　　 十二 　　月　　 三十 　　日
